【裁判字號】    95,判,575
【裁判日期】    950427
【裁判案由】    遺產稅
【裁判全文】
最  高  行  政  法  院  判  決
                                     95年度判字第00575號
上  訴  人  甲○○
被 上訴 人  財政部臺北市國稅局
代  表  人  張盛和
上列當事人間因遺產稅事件，上訴人對於中華民國93年10月28日
臺北高等行政法院92年度訴字第2441號判決，提起上訴，本院判
決如下：
    主  文
原判決廢棄，發回臺北高等行政法院。
    理  由
一、被繼承人林振務（上訴人之父）於民國（下同）88年5月14
    日死亡，上訴人於88年11月10日辦理遺產稅申報，經被上訴
    人依查得資料，核定遺產總額為新臺幣（下同）70,906,229
    元，淨額為62,506,229元，發單補徵遺產稅額20,120,553元
    ，並以其漏報遺產額27,000,000元中之21,400,000元（復查
    決定及訴願決定書均誤載為27,000,000元），短漏遺產稅額
    8,774,000元，處所漏稅額1倍之罰鍰8,774,000元。上訴人
    不服，申經復查結果，未獲變更，提起訴願，亦遭決定駁回
    ，遂提起行政訴訟。
二、上訴人於原審起訴主張：被繼承人係在88年5月13日因呼吸
    衰竭，送入加護病房之前，意識清醒並能意思表示，能自由
    委託他人代為處理事務，尚與被上訴人一昧認定須有外出事
    實才能處理事務之情形，自有未合。又被上訴人既已查得被
    繼承人生病期間確實之資金提領時間與銀行，被上訴人自得
    依職權向銀行查證何人代為提領；然竟先主觀臆度推定繼承
    人知情，進而要求繼承人自行查證，此除有違反行政程序法
    第8條、第43條之規定外，更與實質課稅原則相違背。實則
    ，自72年11月29日以後被繼承人即與上訴人分居，有關其財
    務經營與處理，均由其本人或委託某他人所處理，甚少假手
    上訴人，故按遺產及贈與稅法施行細則第13條之反面解釋，
    漏報之遺產額，實難列為遺產課稅。再者，遺產稅係由遺囑
    執行人、繼承人、受遺贈人及遺產管理人等，就被繼承人之
    財產所辦理申報之納稅義務人，納稅義務人原非遺產之所有
    權人，無法知悉被繼承人全部財產，亦屬常情；反之，被上
    訴人為專責機關，其承辦之稅務人員均學有專精，既已經過
    稅捐稽核專門訓練所成，加以每年處理遺產稅申報案件何止
    成千上萬，當不得以專業標準來衡量一般民眾或納稅義務人
    ，以免未符公平合理課稅。末查，上訴人為避免漏報遺產稅
    ，在申報前特意向被上訴人申請被繼承人之全國財產資料總
    歸戶清單，作為申報遺產稅之憑據，並逐一清查被繼承人遺
    留之銀行存摺、不動產及其他投資，已盡申報清查之義務與
    責任；訴外人林碧如等3人代領被繼承人之支票，原被該3人
    藏存於書籍中，上訴人並不知情，而係遺產稅經查察後，始
    為知情，故縱有過失，亦屬抽象輕過失，按司法院釋字第27
    5號解釋意旨，不應受處罰，僅須進行單純之補稅程序即可
    等語，請求撤銷被上訴人91年6月4日財北國稅字第09102224
    71號復查決定之遺產稅處分，及財政部訴願委員會92年2月2
    6日台財訴字第0910049632號訴願決定，並命被上訴人退還
    上訴人溢繳之遺產稅8,774,000元，並加計自89年10月9日（
    繳納之日）以年利率5%之利息。
三、被上訴人則以：被上訴人依據臺灣省合作金庫（下稱合庫）
    函覆資料，以被繼承人所有合庫延平支庫支票存款第000000
    0000000號帳戶，截至死亡日止尚有餘額10,153,933元（僅
    申報8,753,933元），乃按行為時遺產及贈與稅法第1條第1
    項及第45條之規定，核定遺產額10,153,933元，併課被繼承
    人遺產稅。另被繼承人於死亡前2日內之88年5月12日及88年
    5月13日，連續提領其所有合庫延平支庫活期儲蓄存款第000
    0000000000號帳戶，及誠泰銀行永樂分行第000000000000號
    帳戶4筆各1,400,000元，合計5,600,000元，被上訴人原核
    定以繼承人無法說明提領原因、流向，遂認屬刻意密集提領
    現金，併計核課遺產稅。是本件原處分以上訴人短漏報被繼
    承人所有合庫延平支庫支票存款1,400,000元及開立4筆台支
    金額各5,000,000元合計21,400,000元，短漏遺產稅額8,774
    ,000 元，乃按漏稅額處1倍罰鍰8,774,000元，並無違誤。
    再者，稽徵機關依據納稅義務人之財產變動情形，所掌握之
    課稅資料，僅為一般性之屬靜態性質，在資料之應用上，通
    常有時間上之落差，而從社會經濟活動蒐集之交易資料，則
    俱屬動態性，交易數量、頻率鉅大，必須經一段時間之研析
    歸納，並待與實際個案之勾稽比對始有結果。故被上訴人提
    供納稅義務人之財產歸戶清單，實基於民眾之需求，僅供參
    考性質，屬便民服務之措施美意，是未免因上述原因而造成
    該等資料使用者之誤用，乃於該資料上加註提醒注意，不得
    據此免除誠實申報之義務。本件上訴人執以被上訴人所提供
    之財產歸戶清單為申報之依據，即無漏報之過失云云，自無
    足採。又查上訴人漏未申報之遺產，為被繼承人生前所為之
    存款及現金，上訴人對於被繼承人之生前經濟活動，理應較
    外人為清楚，上訴人於申報被繼承人遺產稅，應注意該遺產
    申報之完整而未能注意；且經上訴人自認於接到被上訴人通
    知後，始清理遺物時發現補報，益證上訴人顯已逾司法院釋
    字第275號解釋推定無過失之意旨，資為答辯。
四、原審斟酌全辯論意旨及調查證據之結果，以：遺產稅採申報
    制，納稅義務人有完全申報遺產之注意義務，對被繼承人在
    金融機構存款及流向，非不可從其在金融機構之帳戶及其存
    提領情形查知。經查，被繼承人所有合庫延平支庫存款第00
    00000000000號帳戶，截至死亡日止尚有餘額10,153,933元
    ，上訴人竟僅申報8,753,933元，短報1,400,000元，上訴人
    即使無故意，亦有過失，自不能免責。又被繼承人於死亡前
    之88年4月26日因發燒、噁心、咳嗽、吞嚥困難入院，4月底
    發生心臟衰竭現象，5月10日有大量上消化道出血，5月13日
    上午突發呼吸衰竭心跳減緩，送入加護病房而有昏迷之現象
    ，至死亡日88年5月14日止，期間並未請假。而上開台支20,
    000,000元，係於88年5月12日自被繼承人同支庫活期儲蓄存
    款帳戶提領開立，而被繼承人於88年5月12日已因重病住院
    診療，臥病在床，上訴人對該筆鉅款之提領自可向該金融機
    構查知何人提領、提領方式及去向而知其是否仍為遺產，以
    盡其注意義務，其未為之，俟被上訴人於89年2月22日發函
    要求上訴人說明後，上訴人始於89年3月15日補申報，上訴
    人即使非故意，其未盡上開注意義務，亦屬有過失，自不能
    免罰。被上訴人處所漏稅額1倍之罰鍰8,774,000元，核無不
    合，因而駁回上訴人之訴。
五、上訴人執原審相同主張為上訴理由，請求將原判決廢棄，並
    撤銷被上訴人91年6月4日財北國稅字第0910222471號復查決
    定之遺產稅處分，及財政部訴願委員會92年2月26日台財訴
    字第0910049632號訴願決定，暨命被上訴人退還上訴人溢繳
    之遺產稅8,774,000元，並加計自89年10月9日（繳納之日）
    以年利率5%之利息。
六、本院按「最高行政法院調查高等行政法院判決有無違背法令
    ，不受上訴理由之拘束。」行政訴訟法第251條第2項定有明
    文。次按「訴之撤回，應以書狀為之。但在期日得以言詞為
    之。」「於期日所為之撤回，應記載於筆錄，如他造不在場
    ，應將筆錄送達。」「審判長應向當事人發問或告知，令其
    陳述事實、聲明證據，或為其他必要之聲明及陳述；其所聲
    明或陳述有不明瞭或不完足者，應令其敘明或補充之。」為
    同法第113條第2項、第3項及第125條第3項所明定。查本件
    上訴人於原審起訴狀訴之聲明記載：「（一）請撤銷被上訴
    人於91年6月4日以財北國稅字第0910222471號復查決定之遺
    產稅處分，暨撤銷財政部訴願委員會於92年2月26日以台財
    訴字第0910049632號訴願決定。（二）請就上訴人所溢繳之
    遺產稅額罰鍰8,774,000元，於加計自89年10月9日（繳納之
    日）以年利率5%所計算出之利息後，責成被上訴人予以退稅
    」。嗣於原審93年8月3日準備程序及同年10月14日言詞辯論
    期日，均一致聲明：「（一）訴願決定、原處分有關罰鍰部
    分均撤銷。（二）訴訟費用由被告（即被上訴人）負擔。」
    並在各該期日先後陳述「遺產稅本稅部分不爭執」（原審卷
    第52頁）與「對提領之事實及流程不爭執，但錢不是原告（
    即上訴人）使用的，原告不知情，請求不處罰」（原審卷第
    63頁）等語，然對起訴狀聲明（一）「請撤銷被上訴人於91
    年6月4日以財北國稅字第0910222471號復查決定之遺產稅處
    分」中關於遺產及該部分訴願決定與聲明（二）部分，並未
    於各該期日以言詞表明撤回，亦未於言詞辯論終結前以書狀
    撤回該部分之訴，則其訴之聲明為何，請求撤銷被上訴人原
    處分（復查決定）及訴願決定有關遺產及請求被上訴人退回
    繳納之罰鍰部分是否撤回均不明瞭，且原處分（復查決定）
    及訴願決定關於遺產部分有否撤回，影響原審對被上訴人系
    爭罰鍰處分及訴願決定有無違誤之審理與判決結果，審判長
    即應依前開規定為發問或告知，令其為必要之聲明或陳述，
    使訴訟關係臻於明瞭，始稱適法。惟審判長於前開期日未予
    發問或告知，僅就上訴人於前揭期日所為聲明辯論並為判決
    ，尚嫌違誤。上訴意旨雖未指摘及此，仍應認上訴為有理由
    ，應將原判決廢棄，由原審重為調查審理後，另為適當之判
    決，用符法制。
據上論結，本件上訴為有理由，依行政訴訟法第256條第1項、第
260條第1項，判決如主文。
中    華    民    國    95    年    4     月    27    日
                  第二庭審判長法  官  廖  政  雄
                              法  官  林  清  祥
                              法  官  鍾  耀  光
                              法  官  姜  仁  脩
                              法  官  胡  國  棟
以  上  正  本  證  明  與  原  本  無  異
中    華    民    國    95    年    4     月    27    日
                              書記官  陳  盛  信


司法院資訊處製作；財團法人民間司法改革基金會備份。
